【裁判字號】    87,重上,3
【裁判日期】    900306
【裁判案由】    分割共有物
【裁判全文】
臺灣高等法院臺中分院民事判決      八十七年度重上字第三號
      上  訴  人  子○○
                  辛○○
                  庚○○
                  壬○○
      共  同  訴
      訟  代理人  李東潮      .
      被上訴人    丁○○      .
                  巳○○      .
                  午○○      .
                  未○○      .
                  乙○○      .
                  丙○○      .
                  丑○○      .
                  戊○○      .
                  己○○      .
      被上訴人    甲○○即楊.
                              .
                  辰○○即楊.
                              .
                  癸○○即楊.
                              .
                  寅○○即楊.
                              .
                  卯○○即楊.
                              .
                              .
      右十四人
      訴訟代理人  劉憲璋  律師
                  賴書貞  律師
右當事人間分割共有物事件，上訴人對於中華民國八十六年九月三十日臺灣彰化地方
法院八十五年重訴字第五四號第一審判決提起上訴，本院判決如左：
      主      文
原判決廢棄。
兩造共有坐落南投縣名間鄉○○段二○七地號、地目旱、面積○．○九五五公頃及同
段二○七之一地號、地目旱、面積○．二四九二公頃土地，依下列方法合併分割：如
本院附圖Ｂ案所示B1部分面積○．０五九九公頃分歸上訴人辛○○、庚○○、壬○○
、子○○取得，並按每人應有部分四分之一保持共有，B2部分面積○．二三九七公頃
分歸被上訴人丁○○、巳○○、午○○、未○○、乙○○、丙○○、丑○○、戊○○
、己○○、楊鴻烈之承受訴訟人取得，並按附表二所載應有部分比例保持共有。編號
B3部分面積０．０四五一公頃分歸兩造取得，並按附表一所載應有部分比例保持共有
。第二審訴訟費用由兩造按附表一所載比例負擔。
      事      實
甲、上訴人方面：
一、聲明：求為判決：
（一）原判決廢棄。
（二）
  １、兩造共有坐落南投縣名間鄉○○段二０七地號土地、地目旱、面積０．０九五
      五公頃及同段二０七之一地號、地目旱、面積０．二四九二公頃予以合併分割
      ，其分割方法（即上訴人九十年二月二十日所提之分割方案）：編號Ａ部分面
      積０．二０八四八公頃分歸被上訴人丁○○、巳○○、午○○、未○○、乙○
      ○、丙○○、丑○○、戊○○、己○○、楊鴻烈之承受訴訟人即甲○○、癸○
      ○、辰○○、寅○○、卯○○等人取得，並按附表二所載應有部分比例保持共
      有。編號Ｂ部分土地面積０．００二三三公頃及編號Ｅ部分土地面積０．０一
      ０七公頃均分歸上訴人壬○○取得，編號Ｃ部分面積０．０一三八公頃、編號
      Ｄ部分土地面積０．０一一七公頃、編號Ｆ部分土地面積０．０一三五公頃，
      Ｊ部分土地面積０．０四五一公頃均分歸兩造按附表一所載應有部分比例保持
      共有。編號Ｇ部分土地面積０．０一三０三公頃分歸上訴人子○○取得，編號
      Ｈ部分土地面積０．０一三０三公頃分歸上訴人辛○○取得，編號Ｉ部分土地
      面積０．０一三０三公頃分歸上訴人庚○○取得。
  ２、如不能依上述方法分割，則請求依照鈞院囑託南投地政事務所八十七年十月二
      日複丈成果圖Ｃ案所示方法分割，即編號c1部分土地面積０．一二八一公頃分
      歸上訴人子○○、辛○○、庚○○、壬○○四人取得，並按每人應有部分四分
      之一比例保持共有，編號C2部分土地面積０．一七一五公頃分歸被上訴人丁○
      ○、巳○○、午○○、未○○、乙○○、丙○○、丑○○、戊○○、己○○、
      楊鴻烈之承受訴訟人即甲○○、癸○○、辰○○、寅○○、卯○○等人取得，
      並按附表二所載應有部分比例保持共有，編號C3部分土地面積０．０四五一公
      頃，分歸兩造按附表一所載應有部分比例保持共有，上訴人所分得之土地若超
      過原應有部分之土地面積，就超過部分，願以公告現值加四成之價格補償被上
      訴人。
二、陳述：除與原判決所載相同部分予以引用外，補述略稱：
（一）系爭土地東北角如上訴人於九十年二月二十日所提分割方案中編號Ｃ、Ｄ、Ｆ
      所示土地上（依序）有上訴人壬○○於七十一年間，以其子即訴外人楊志琮、
      楊諺發、楊諺智名義申請建造執照所建門牌號碼南投縣名間鄉○○村○○路一
      四二之四號、一四二之三號、一四二之一號鋼筋混凝土造二層樓房，編號Ｅ部
      分土地上有上訴人壬○○以自己名義申請建造執照所建門牌號碼同右路一四二
      之二號鋼筋混凝土造一層樓房加蓋二樓鐵皮屋，上述四間房屋在興建之前，均
      經全體共有人同意，因未按照主管機關核定之設計圖施工，所以均未能取得使
      用執照，無法辦理保存登記。系爭土地東北角另有上訴人以鐵皮及石棉瓦所建
      之平房，供上訴人製茶使用。此分割方案中編號Ｃ、Ｄ、Ｆ所示土地上之三棟
      房屋係分別屬訴外人楊志琮、楊諺發、楊諺智所有，該三人非系爭土地所有權
      人，無法因分割而受分配土地，但其建屋之初，已經全體共有人同意，玆土地
      共有人又不同意將上述三楝房屋所坐落之土地出售與其上之房屋所有人，自應
      將編號Ｃ、Ｄ、Ｆ部分土地單獨分出，歸兩造按原應有部分比例保持共有，以
      便供房屋所有人即訴外人楊志琮、楊諺發、楊諺智三人得以繼續以房屋現狀占
      有使用系爭土地。因此，上訴人主張依照伊於九十年二月二十日所提分割方案
      分割。
（二）如鈞院認為上訴人於九十年二月二十日所提之方案非妥適之分割方案，則請求
      依據南投地政事務所八十八年四月十九日八八投地二字第四二八七號函送鈞院
      之Ｃ案所示方法分割。
（二）上訴人在系爭二０七之一地號土地上所建之房屋，均希望於分割後全部予以保
      留，所以上訴人主張依鈞院附圖Ｃ案所示方法分割。
（三）系爭土地全體共有人出具土地使用同意書，同意上訴人壬○○及其子即訴外人
      楊志琮、楊諺發、楊諺智等四人在系爭二０七之一地號土地上興建四楝房屋，
      同意使用之面積為七六０平方公尺，而實際上所建之四楝房屋總面積為四九七
      平方公尺，並未超過土地使用同意書所約定之面積，被上訴人指稱當初出具土
      地使用同意書僅同意上訴人壬○○在其應有部分之面積範圍內建屋居住云云，
      並非真實。
（四）系爭土地南邊之木材加工廠係上訴人庚○○在五十二年間所建，目前沒有使用
      ，另有石棉瓦磚造平房，係上訴人之祖先在五十二年間所建，目前由上訴人庚
      ○○、楊啟練二人在使用，上述房屋自七十二年起即停徵房屋稅。
（五）系爭兩筆土地之北邊為都市○○道路，尚未編路名，現已開闢約六公尺寬，系
      爭土地內沿東側地籍圖邊線為六公尺寬之現有既成道路，供兩造及附近居民通
      行之用，南邊並未面臨都市○○道路南田路，但可經由現有既成巷道通往南側
      之都市○○道路南田路。
（六）系爭兩造共有之土地，願意合併分割。不論採取何分割方案，願將系爭二０七
      之一地號土地東側保留六公尺寬道路，由兩造按原應有部分比例，繼續保持共
      有，供兩造通行之用。
（七）系爭土地位於鄉下，分割後兩造所分得之土地又均面臨道路，價值差異不大，
      不必相互補償。
（八）上訴人前曾與訴外人即上訴人壬○○之子楊志琮、楊諺發、楊諺智為原告，對
      被上訴人提起確認地上權登記請求權存在之訴，主張彼等係以行使地上權之意
      思，在系爭二０七之一地號土地上建築上述四間房屋，對於房屋所坐落之土地
      有地上權，得請求登記為地上權人，有權使用系爭二０七之一地號土地，所建
      房屋均欲保留，因此，請求依鈞院Ｃ案所示方法分割，以免房屋被拆除（該事
      件業經原審法院於八十八年二月二十二日，以八十七年訴字第二六０號及鈞院
      於八十九年三月二十八日，以八十八年上字第四八七號判決駁回，兩造均未上
      訴而告確定）。如依鈞院Ｃ案所示方法分割，上訴人因分割而取得之土地面積
      雖超過應有部分之面積，上訴人願以土地公告現值每平方公尺七千五百元外加
      四成之價格補償其餘共有人。
三、證據：除引用原審立證方法外，補提土地使用同意書、原審法院八十七年訴字第
    二六０號、本院八十八年上字第四八七號確認地上權登記請求權存在事件民事判
    決（均為影本）各一件、房屋稅單影本五張、房屋平面圖四張、使用執照四張為
    證。另聲請履勘現場及重新測繪分割方案。
乙、被上訴人方面：
一、聲明：求為判決：駁回對造之上訴。
二、陳述：除與原判決所載相同部分予以引用外，補述略稱：
（一）原審判決所採之分割方案，業經應有部分總和五分之四之共有人一致同意，且
      依該方案分割，上訴人目前所有之建物，均坐落於上訴人分得之土地上，無需
      拆除，對上訴人並無不利，且依此方案分割，各共有人分得土地之利用價值相
      當，為理想之分割方案。如鈞院認該案不可採，則請求依鈞院囑託南投地政事
      務所八十七年十月二日複丈成果圖Ｂ案所示方法分割。
（二）上訴人一再主張採原審判決Ｃ案所示方法分割，則因被上訴人取得部分短少六
      百八十二平方公尺，對被上訴人而言，顯失公平，被上訴人不同意該分割方法
      ，希望按土地所有權應有部分比例所示之面積分割，不願意少分土地。
（三）上訴人主張其早在五十一年、五十二年、六十年、七十一年間，即以在系爭土
      地上行使地上權之意思占有土地，並經被上訴人同意建造四間房屋云云，並不
      實在，蓋兩造原居在毗鄰之一九八地號土地，後因房舍傾倒，上訴人之父不願
      出資整建，於七十年間，上訴人藉口子女眾多房舍不敷使用，要求被上訴人出
      具土地使用同意書，以便其在系爭土地上申請兩間房屋之建造執照，被上訴人
      不疑有他，才在空白之土地使用同意書上蓋章，詎料上訴人竟申請四張建造執
      照，並興建一棟製茶廠，違反兩造當初之約定。
（四）上訴人於九十年二月二十日所提之分割方案，主張將上訴人壬○○以其子楊志
      琮、楊諺發、楊諺智名義，在系爭土地上所建三間房屋所坐落如該分割方案圖
      編號Ｃ、Ｄ、Ｆ所示部分之土地分歸兩造按原應有部分比例保持共有，俾將該
      三部分土地供訴外人楊志琮、楊諺發、楊諺智三人使用，被上訴人不同意。
（五）系爭兩筆土地之北邊為都市○○道路，尚未編路名，現已開闢約六公尺寬，系
      爭土地內沿東側地籍圖邊線為六公尺寬之現有既成道路，供兩造及附近居民通
      行之用，南邊並未面臨都市○○道路南田路，但可經由現有既成巷道通往南側
      之都市○○道路南田路。
（六）系爭兩造共有之土地，願意合併分割。不論採取何分割方案，願將系爭二０七
      之一地號土地東側保留六公尺寬道路，由兩造按原應有部分比例，繼續保持共
      有，供兩造通行之用。
（七）系爭土地位於鄉下，分割後兩造所分得之土地又均面臨道路，價值差異不大，
      不必相互補償。
（八）上訴人前曾以被上訴人為被告，提起確認地上權登記請求權存在之訴，主張對
      於彼等在系爭土地上所建之房屋所坐落之土地有地上權，該事件業經原審法院
      於八十八年二月二十二日，以八十七年訴字第二六０號及鈞院於八十九年三月
      二十八日，以八十八年上字第四八七號判決駁回，兩造均未上訴而告確定。
三、證據：除引用原審立證方法外，補提：原審八十七年訴字第二六０號、本院八十
    八年上字第四八七號確認地上權登記請求權存在事件民事判決影本各一件為證。
      理      由
一、被上訴人楊鴻烈於民國（以下同）九十年一月十九日死亡，有被上訴人所提之死
    亡證明書附卷可稽（見本院卷二第九十四頁），其繼承人即配偶甲○○、長子癸
    ○○、長女辰○○、次女寅○○、參女卯○○於九十年二月十五日，具狀提出繼
    承系統表、戶籍謄本等文件，聲明承受訴訟（見同卷第八十九至九十九頁），核
    無不合。又本件原審起訴時，子○○亦列為原告（見原審卷第三頁），其後子○
    ○於八十五年十一月十四日具狀撤回起訴（見同卷第二十六頁），該撤回起訴狀
    已於八十五年十一月二十七日送達第一審被告庚○○、壬○○、辛○○（見同卷
    第二十八至三十頁），第一審被告庚○○、壬○○、辛○○均未於十日內提出異
    議，依民事訴訟法第二百六十二條第四項之規定，視為同意撤回，而分割共有物
    之訴，係必要共同訴訟，須土地共有人全體應訴或被訴，當事人適格方無欠缺，
    是第一審原告於八十五年十二月五日具狀將子○○改列為被告（見同卷第四十八
    頁），亦無不當，均先鈙明。
二、被上訴人起訴主張：坐落南投縣名間鄉○○段二○七地號、地目旱、面積○．○
    九五五公頃及同段二○七之一地號、地目旱、面積○．二四九二公頃之土地（以
    下稱系爭土地）係兩造所共有，各共有人之應有部分詳如附表一所載，系爭二筆
    土地之地目雖為「旱」，然業經都市計畫編為住宅區，並無因物之使用目的不能
    分割之情形，兩造亦未訂有不分割期限之契約，復未能達成協議分割，爰訴請裁
    判分割，求為依原審判決附圖Ｂ案所示方法或本判決附圖Ｂ案所示方法分割之判
    決。
三、上訴人則以：被上訴人之父親曾與上訴人之先祖父協議，以系爭二○七及二○七
    之一地號土地由上訴人之先祖父分管使用，另筆坐落隔鄰即同段一九八地號土地
    由被上訴人之父親分管使用，如有一共有人要蓋屋，全體共有人必須無條件蓋章
    同意建築。因此，系爭二○七地號、二○七之一地號土地及同段一九八地號土地
    上現已分別由兩造各自在其上建屋使用，所建房屋定著於土地上，無法脫離土地
    獨立使用，被上訴人既已同意上訴人使用系爭土地建築房屋，所建房屋復不能分
    割，足見兩造就系爭土地訂有不分割之期限，依民法第八百二十三條第一項但書
    規定，不得請求分割，玆被上訴人訴請分割，於法不合。退步言之，若須分割，
    亦應依上訴人於九十年二月二十日所提分割方案分割，始為公平，若該方案不可
    採，則依鈞院附圖Ｃ案所示方法分割等語，資為抗辯。
四、查被上訴人主張：系爭土地係兩造所共有，各共有人之應有部分如附表所載（系
    爭兩筆土地之共有人姓名及應有部分均相同），此有被上訴人所提之土地登記簿
    謄本附卷可稽（見原審卷第十至二十一頁），系爭二筆土地之地目雖為「旱」，
    然業經都市計畫編為住宅區，有被上訴人所提南投縣名間鄉公所出具之分區使用
    證明書附卷足憑（同卷第六頁），並無不能分割之情形。上訴人雖辯稱：被上訴
    人之父親曾與上訴人之先祖父就系爭兩筆土地及訟爭土地北方即同段一九八地號
    土地達成分管協議，約定系爭二○七及二○七之一地號土地由上訴人之先祖父分
    管使用，另筆坐落隔鄰即同段一九八地號土地則由被上訴人之父親分管使用，如
    有一共有人欲建房屋，全體共有人必須無條件蓋章同意建築。因此，系爭二○七
    地號、二○七之一地號土地及同段一九八地號土地上現已分別由兩造各自在其上
    建屋使用，所建房屋定著於土地上，無法脫離土地獨立使用，亦即兩造就系爭土
    地訂有分管契約等語。固據上訴人提出土地使用同意書、房屋稅籍證明書、房屋
    設計圖、使用執照等文件為證（見原審卷第一一四至一二三頁、本院卷一第一０
    四至一０六頁）。被上訴人對此亦不爭執，上訴人所辯縱令屬實，亦僅屬兩造就
    系爭土地之使用定暫時狀態，並非消滅共有關係之特約，依上訴人所陳上述情節
    ，兩造就系爭土地亦無不得分割之約定，且上訴人在系爭土地上所建房屋係供上
    訴人壬○○及訴外人即上訴人壬○○之子楊志琮、楊諺發、楊諺智使用，而非供
    全體共有人使用，顯無因物之使用目的不能分割之情事，兩造又無法達成分割之
    協議，是被上訴人請求分割，自無不合。又系爭兩筆土地之原共有人姓名及各共
    有人之應有部分均屬相同，有土地登記簿謄本附卷足憑，兩造又陳明願意合併分
    割，分割後上訴人四人願按原應有部分比例保持共有，被上訴人願按原應有部分
    比例保持共有（見原審卷第八十一頁、本院卷一第八十五頁），亦無不當。
五、系爭兩筆土地合併後，地形略呈長方形，北邊面臨都市○○道路，尚未編路名，
    西側與第三人之土地相鄰，南側有寬約六公尺之既成道路，東邊沿地籍圖線內側
    有六公尺寬之既成巷道（位於系爭土地內），沿既成道路可向南通往南邊之南田
    路，系爭二０七之一地號土地東北角有上訴人所建鐵皮屋，供上訴人製茶使用，
    鐵皮屋南側依序有上訴人壬○○以其子楊志琮、楊諺發之名義、上訴人壬○○本
    人名義、上訴人壬○○之子楊諺智名義所建之門牌號碼南投縣名間鄉○○村○○
    路一四二之四號、一四二之三號、一四二之二號、一四二之一號鋼筋混凝土造一
    層樓房加蓋二樓鐵皮屋，其南側有上訴人之祖先在五十二年間所建五棟磚瓦造平
    房，房屋稅籍分別為上訴人子○○、庚○○、壬○○及訴外人楊舜同、楊舜貳名
    義，目前由上訴人庚○○、楊啟練二人在使用，再往南為上訴人庚○○在五十年
    間所建之木材加工廠，目前沒有使用，上述房屋自七十二年起即停徵房屋稅，其
    餘部分土地為空地等情，業經原審及本院到場履勘屬實，並由原審囑託南投縣南
    投地政事務所派員鑑測無誤，有勘驗筆錄、現場略圖、複丈成果圖附卷足憑（原
    審卷一第四十五至四十七頁、第五十七至五十九頁、本院卷一第五十二至五十四
    頁），復有照片、使用執照、房屋稅籍證明書、房屋平面圖、附卷可佐（見原審
    卷一第一三０、一三一頁、原審卷二第三十三、三十四、九十七、九十八頁，本
    院卷一第一四九至一六一頁），自堪信為真實。
六、被上訴人主張依原審附圖Ｂ案所示方法分割，如無法依該方案分割，則請求依本
    院附圖Ｂ案所示方法分割，上訴人則否認之。查：本院附圖Ｂ案所示分割方法，
    係將系爭兩筆土地合併，分為三部分，將系爭土地東側現為既成道路部分預留六
    公尺寬之道路（複丈成果圖編為B3），面積共０．０四五一公頃，分歸兩造取得
    ，並按附表一所示原應有部分比例保持共有，供兩造通行之用；將系爭土地東北
    角上訴人所建現供製茶工廠使用之鐵皮屋及上訴人壬○○以自己名義及以其子楊
    志琮、楊諺發、楊諺智名義所建之四棟鋼筋混凝土造一層樓房二樓加蓋鐵皮屋所
    坐落之土地（複丈成果圖編為B1），面積０．０五九九公頃，分歸上訴人壬○○
    、辛○○、庚○○、子○○取得，並按每人應有部分四分之一保持共有；其餘部
    分土地（複丈成果圖編為B2），面積０．二三九七公頃，分歸被上訴人丁○○、
    巳○○、午○○、未○○、乙○○、丙○○、丑○○、戊○○、己○○、楊鴻烈
    之承受訴訟人即甲○○、癸○○、辰○○、寅○○、卯○○等人取得，並按附表
    二所載應有部分比例保持共有。依此方案分割，上訴人因分割取得之編號B1部分
    之土地，北邊面臨都市○○道路，東側面臨系爭土地預留之道路（即編號B3之道
    路），可經由各該道路與外界聯絡，上訴人所建供製茶用之鐵皮屋以及上訴人壬
    ○○以自己名義以及以其子楊志琮、楊諺發、楊諺智名義所建之門牌號碼南投縣
    名間鄉○○村○○路一四二之四號、一四二之三號、一四二之二號、一四二之一
    號鋼筋混凝土造一層樓房二樓加蓋鐵皮屋，均得以保留，無須拆除，符合上訴人
    按現狀分割之意思。被上訴人所分得之編號b2所示土地，北邊面臨都市○○道路
    ，可以之為建築線建屋，東邊面臨系爭土地預留之六公尺寬道路（即編號B3所示
    之土地），南邊亦與現有六公尺寬之既成巷道相銜接，可以之為建築線建屋，並
    經過該既成巷道通往南邊都市○○道路南田路，兩造分割取得之土地均得興建合
    法房屋使用，且出入方便，上訴人所建房屋中經濟價值較高之上述四棟鋼筋混凝
    土造一層樓房二樓加蓋鐵皮屋，均得以保留，符合經濟效用。雖依該方案分割，
    編號b2所示土地上房屋稅籍名義人子○○、庚○○、壬○○、楊舜同、楊舜貳之
    現有磚瓦造房屋所坐落之土地，以及上訴人庚○○所建之石棉瓦蓋平房木材加工
    廠，均未能分配給上訴人，將來勢必拆除，但此係因上訴人在系爭土地上所建之
    房屋、廠房之合計面積高於彼等原應有部分之合計面積，致無法將彼等所建房屋
    、廠房所坐落之土地全部分歸上訴人所致，況依上訴人所述，上開磚瓦造房屋及
    石棉瓦蓋平房廠房，自七十二年起即停徵房屋稅，且該五棟磚瓦造平房係建於五
    十二年間，迄今已近五十年，而石棉瓦蓋平房廠房係建於五十年間，目前沒有使
    用（見本院卷一第八十五頁），上開磚瓦造房屋及石棉瓦蓋平房廠房既均建於五
    十年前，現已老舊，且房屋價值遠低於上述四棟鋼筋混凝土造一層樓房（含二樓
    加蓋鐵皮屋），自以保留上述四棟價值較高之鋼筋混凝土造一層樓房（含二樓加
    蓋鐵皮屋），即將B1所示土地分歸上訴人，對上訴人較為有利，上訴人雖表示希
    望保留全部建物，請求將上訴人所建房屋所坐落之土地全部分歸上訴人，若分得
    之土地面積超過應有部分換算所應得之面積，上訴人願以公告地價加四成向被上
    訴人購買，以資補償云云。惟其主張並非可採（詳如下述），自應依兩造原應有
    部分比例定其分配土地之面積。綜上所述，本院附圖Ｂ案所示方法，最能兼顧系
    爭土地使用現狀，分割後兩造所分得土地均面臨道路，能建築合法房屋，充分利
    用，對外均有適當聯絡道路，足以發揮經濟效益，為妥適之分割方案。
七、原審附圖Ｂ案所示分割方法，雖將上訴人所建之上開製茶廠及四棟鋼筋混凝土造
    一層樓房（含二樓加蓋鐵皮屋）所坐落位置之編號Ｂ部分面積０．０六八九公頃
    分歸上訴人四人按原應有部分比例保持共有，其餘部分土地即編號Ａ部分土地分
    歸被上訴人按原應有部分比例保持共有，但原審Ｂ案之分割方法，並未顧及系爭
    二０七之一地號東側現有六公尺寬之既成道路之事實，未預留六公尺寬之道路供
    兩造分割後通行之用，則上訴人所分得Ｂ部分土地上之上述四棟坐西向東房屋均
    未面臨道路，勢必自行另於分得之Ｂ部分土地東側留道路，方能出入，顯有未妥
    ，而被上訴人分得之編號Ａ部分土地地形呈Ｌ形，該部分土地之北邊雖面臨都市
    ○○道路，南邊面臨六公尺寬之既成巷道，但東邊則未面臨道路，出入不便，且
    未面臨道路，無法建屋，未能作有效利用該土地，顯非妥適之分割方案。
八、上訴人於原審係主張依原判決附圖Ｃ案所示之方法分割，迨提起第二審上訴，請
    求改依本院附圖Ｃ案所示之方法分割，繼又具狀請求改依其於九十年二月二十日
    所提之分割方案分割，查上訴人所提上述各分割方法，均非妥適，理由如下：
（一）原審附圖Ｃ案所示之分割方法，於系爭土地東側沿地籍圖邊線預留六公尺寬道
      路（即編號１部分）面積０．０四五一公頃，分歸兩造取得，並按原應有部分
      比例保持共有，另將編號２部分土地面積０．一一九八公頃分歸上訴人取得，
      並按原應有部分比例保持共有，其餘部分即編號３部分土地面積０．一七九八
      公頃，分歸被上訴人取得，並按原應有部分比例保持共有，該方案雖能顧及系
      爭土地之使用現狀，將上訴人目前所建房屋所坐落之土地分歸上訴人，分割後
      ，上訴人之房屋無庸拆除，另於系爭土地東側預留六公尺寬道路供出入之用，
      使兩造分割取得之土地均能面臨建築線而建築合法之房屋使用，並能經由系爭
      土地南側之既成道路通往南邊之計劃道路南田路。惟按最高法院六十七年台上
      字第三一三一號判例：「提起分割共有物之訴，參與分割之當事人，以共有人
      為限。請求分割之共有物，如為不動產，共有人之應有部分各為若干，以土地
      登記總簿登記者為準」。系爭兩筆土地合併分割，其總面積為０．三四四七公
      頃（即0.0955+0.2492=0.3447），依原審附圖Ｃ案所示之分割方法，扣除道路
      面積０．０四五一公頃後，剩０．二九九六公頃，系爭兩筆土地上訴人四人每
      人每筆土地之應有部分均為六十分之三（見本判決附表一所載），上訴人四人
      （分割後保持共有）依應有部分所能分得之總面積為０．０五九九公頃（計算
      式：〔 (0.2996×3÷60)×4=0.0599〕），惟原審附圖Ｃ案所示分割方法，上
      訴人分得編號２部分土地總面積為０．一一九八公頃，超出其原應有部分換算
      所能分得之面積０．０五九九公頃（亦即被上訴人少分之面積），超過之比例
      高達一倍，上訴人雖表明就其超分之土地願以公告現值加四成之價格向被上訴
      人購買，但為被上訴人所拒絕，被上訴人並一再聲明：不願減分土地，請依法
      以應有部分比例分配土地等語（本院卷一第八十五頁、本院卷二第一０二頁、
      第一一八頁）。被上訴人既不願減分土地，依法自應按兩造原應有部分比例予
      以分配，上訴人上述主張，殊屬無據。從而原審附圖Ｃ案所示之分割方法，殊
      無足採。況縱令果如上訴人主張其蓋屋之初已經其他共有人同意，上訴人就該
      部分土地與其他共有人有分管之約定，但分管並無分割之效力，再參諸上述其
      所謂分管之土地面積過大，若悉數分歸其所有而令其補償（其他共有人已表示
      不同意），亦欠公平。
（二）本院附圖Ｃ案所示之分割方法，與原審附圖Ｃ案所示之分割方法相同，復將上
      訴人所分得之面積由原審附圖之０．一一九八公頃（即編號２部分）增加為０
      ．一二八一公頃（即本院附圖Ｃ案編號c1部分），其分割方案之缺失，與原審
      附圖Ｃ案所示之分割方法相同（參見前段所載理由，玆不贅述），是本院附圖
      Ｃ案所示之分割方法，亦非妥適之方案。
（三）上訴人於九十年二月二十日所提之分割方案，雖有參考系爭土地現在使用狀況
      ，在東側預留六公尺寬道路（即該圖Ｊ部分），由兩造按原應有部分比例取得
      並保持共有，將上訴人壬○○現已建屋之Ｅ部分分歸上訴人壬○○取得，但該
      方案另將Ｂ部分分歸上訴人壬○○取得，該部分與上訴人壬○○分得之Ｅ部分
      土地並未銜接，且地形狹長，無法單獨建屋使用，不能發揮經濟效益，又該方
      案將上訴人壬○○以其子楊志琮、楊諺發、楊諺智三人名義所建房屋坐落之土
      地（即該圖編號Ｃ、Ｄ、Ｆ部分），分歸兩造按原應有部分比例保持共有，俾
      供訴外人即上訴人壬○○之子楊志琮、楊諺發、楊諺智三人得以房屋之現狀，
      繼續占有使用各該部分之土地。惟為被上訴人所否認，並陳稱：被上訴人不願
      就上述方案編號Ｃ、Ｄ、Ｆ部分土地與上訴人保持共有，應徹底消滅共有關係
      等語（見本院卷二第六十八頁）。按分割共有物，以消滅共有關係為目的。法
      院裁判分割共有土地時，除因該土地內部分土地之使用目的不能分割（如道路
      ）或部分共有人仍願維持其共有關係，應就該部分土地不予分割或准該分共有
      人成立新共有關係外，應將土地分配於各共有人單獨所有（最高法院六十九年
      台上字第一八三一號判例參照）。上訴人於九十年二月二十日所提之分割方案
      ，在未經全體共有人同意之情況下，主張將編號Ｃ、Ｄ、Ｆ部分土地分歸兩造
      按原應有部分比例保持共有，顯未將該三部分土地之共有關係變為單獨所有，
      核與分割共有物之本質有悖，按諸上開判例意旨，顯非合法，足見上訴人於九
      十年二月二十日所提之分割方案，亦非妥適。
（四）由上足見上訴人於原審及本院所主張之分割方案，均非妥適。
（五）上訴人雖另辯稱：伊以前曾與訴外人即上訴人壬○○之子楊志琮、楊諺發、楊
      諺智為原告，對被上訴人提起確認地上權登記請求權存在之訴，主張彼等係以
      行使地上權之意思，在系爭二０七之一地號土地上建築上述四間房屋，對於房
      屋所坐落之土地有地上權，得請求登記為地上權人，有權使用系爭二０七之一
      地號土地，所建房屋均欲保留，因此，請求依鈞院Ｃ案所示方法分割，以免房
      屋被拆除云云。惟查上開事件業經原審法院於八十八年二月二十二日，以八十
      七年訴字第二六０號及本院於八十九年三月二十八日，以八十八年上字第四八
      七號判決駁回上訴人之訴，兩造均未上訴而告確定，為兩造所是認，並有兩造
      所提之該事件判決影本附卷足憑（見本院卷二第四十九頁、第二十二至四十六
      頁），上訴人就上述房屋所坐落之土地既經確定判決認定無地上權存在，由此
      更足見上訴人主張依本院Ｃ案所示方法，將上訴人九十年二月二十日所提方案
      編號Ｃ、Ｄ、Ｆ部分土地分歸兩造按原應有部分比例保持共有，供訴外人楊志
      琮、楊諺發、楊諺智使用云云，殊無足採。
（六）上訴人另請求就系爭兩筆土地之隔鄰即同段一九八地號土地一併分割云云。查
      上述一九八地號土地之所有權人為楊申亭、楊申掌、丁○○、楊大斗、楊樹木
      、楊頃復、楊萬生、楊寬仁、楊寬六、子○○、辛○○、庚○○、壬○○、楊
      廓、乙○○、丙○○、楊賓，與本件土地所有人不同，（見原審卷第一０一至
      一０八頁），且被上訴人於原審起訴，未以該筆土地為分割之標的，是上訴人
      上開請求，亦非合法。
九、綜右所述，系爭土地，依本院附圖Ｂ案所示方法分割最為妥適，原判決酌定之分
    割方法，尚有未洽，上訴論旨，求為廢棄，上訴人主張之分割方法雖難採憑，但
    分割共有物之分割方法，屬法院自由裁量權範圍，不受任何共有人主張之拘束，
    不得以上訴人主張之分割方法之不當，遽為駁回上訴之判決（最高法院二十九年
    上字第一七九二號判例、四十九年台上字第二五六九號判例參照），自應由本院
    將原判決予以廢棄，改判如主文第二項所示。
十、據上論結：本件上訴為有理由，依民事訴訟法第四百五十條、第七十八條、第八
    十一條第二款，判決如主文。
中      華      民      國    九十      年      三      月      六      日
~B1民事第一庭審判長法  官  楚汝聰
~B2                法  官  鄭金龍
~B3                法  官  邱森樟
右為正本係照原本作成。
如對本判決上訴，須於收受判決送達後二十日內向本院提出上訴書狀，其未表明上訴
理由者，應於提出上訴後二十日內向本院提出上訴理由書（須按他造人數附具繕本）
，並繳納送達用雙掛號郵票拾份（每份參拾肆元）。
上訴時應提出委任律師或具有律師資格之人之委任狀；委任有律師資格者，另應附具
律師及格證書及釋明委任人與受任人有民事訴訟法第四百六十六條之一第一項但書或
第二項（詳附註）所定關係之釋明文書影本。
~B                書記官  盧東煥
中      華      民      國     九十      年      三       月     八     日
附註：
民事訴訟法第四百六十六條之一（第一項、第二項）
對於第二審判決上訴，上訴人應委任律師為訴訟代理人。但上訴人或其法定代理人具
有律師資格者，不在此限。
上訴人之配偶、三親等內之血親、二親等內之姻親，或上訴人為法人、中央或地方機
關時，其所屬專任人員具有律師資格並經法院認為適當者，亦得為第三審訴訟代理人
。
                                                                        Ｈ
  附表一：
二○七、二○七之一地號應有部分比例一覽表（兩筆土地之共有人及應有部分相同）
┌─────┬───────────────┐
│共有人姓名│ 應 有 部 分                  │
├─────┼───────────────┤
│丁  ○  ○│六十分之十二                  │
├─────┼───────────────┤
│巳  ○  ○│六十分之三                    │
├─────┼───────────────┤
│楊  鴻  烈│六十分之三                    │
├─────┼───────────────┤
│午  ○  ○│六十分之三                    │
├─────┼───────────────┤
│未  ○  ○│六十分之三                    │
├─────┼───────────────┤
│乙  ○  ○│六十分之四                    │
├─────┼───────────────┤
│丙  ○  ○│六十分之四                    │
├─────┼───────────────┤
│丑  ○  ○│六十分之四                    │
├─────┼───────────────┤
│戊  ○  ○│六十分之六                    │
├─────┼───────────────┤
│己  ○  ○│六十分之六                    │
├─────┼───────────────┤
│辛  ○  ○│六十分之三                    │
├─────┼───────────────┤
│庚  ○  ○│六十分之三                    │
├─────┼───────────────┤
│壬  ○  ○│六十分之三                    │
├─────┼───────────────┤
│子  ○  ○│六十分之三                    │
└─────┴───────────────┘
  附表二：
┌─────┬───────────────┐
│姓      名│ 應有部分                     │
├─────┼───────────────┤
│丁  ○  ○│四八分之一二                  │
├─────┼───────────────┤
│巳  ○  ○│四八分之三                    │
├─────┼───────────────┤
│楊  鴻  烈│四八分之三                    │
├─────┼───────────────┤
│午  ○  ○│四八分之三                    │
├─────┼───────────────┤
│未  ○  ○│四八分之三                    │
├─────┼───────────────┤
│乙  ○  ○│四八分之四                    │
├─────┼───────────────┤
│丙  ○  ○│四八分之四                    │
├─────┼───────────────┤
│丑  ○  ○│四八分之四                    │
├─────┼───────────────┤
│戊  ○  ○│四八分之六                    │
├─────┼───────────────┤
│己  ○  ○│四八分之六                    │
└─────┴───────────────┘


司法院資訊處製作；財團法人民間司法改革基金會備份。
